【裁判字號】    95,上訴,1062
【裁判日期】    970109
【裁判案由】    貪污治罪條例等
【裁判全文】
臺灣高等法院刑事判決                95年度上訴字第1062號
上  訴  人  臺灣臺北地方法院檢察署檢察官
上  訴  人
即  被  告  乙○○
選任辯護人  馮志剛律師
上  訴  人
即  被  告  丙○○
選任辯護人  郭蕙蘭律師
            謝國允律師
被      告  戊○○
            甲○○
            己○○
            丁○○
上列上訴人因被告貪污等案件，不服臺灣臺北地方法院93年度訴
字第1193號，中華民國95年2 月27日第一審判決（起訴案號：臺
灣臺北地方法院檢察署93年度偵字第5213號），提起上訴，本院
判決如下：
    主  文
原判決撤銷。
乙○○依據法令從事公務之人員，對於違背職務之行為，收受賄
賂，處有期徒刑伍年貳月，褫奪公權參年，所得財物新臺幣陸仟
元，應予追繳沒收，如全部或一部無法追繳時，以其財產抵償之
；又依據法令從事公務之人員，對於非主管或監督之事務，明知
違背法令，利用職權機會圖其他私人不法利益，因而獲得利益，
處有期徒刑貳年陸月，褫奪公權貳年，所得財物新臺幣肆仟元，
應予追繳沒收，如全部或一部無法追繳時，以其財產抵償之；又
毀棄公務員職務上掌管之文書，處有期徒刑捌月，減為有期徒刑
肆月。應執行有期徒刑柒年陸月，褫奪公權參年，所得財物新臺
幣壹萬元，應予追繳沒收，如全部或一部無法追繳時，以其財產
抵償之。
甲○○非依據法令從事公務之人員，亦非受公務機關委託承辦公
務之人，共同對於依據法令從事公務之人，關於違背職務之行為
，交付賄賂，處有期徒刑陸月，減為有期徒刑參月，褫奪公權壹
年。緩刑貳年。
戊○○、己○○共同行使偽造營業小客車執業登記證，足以生損
害於公眾，各處有期徒刑貳月，各減為有期徒刑壹月，如易科罰
金，均以銀元佰元即新台幣玖佰元折算壹日。
丙○○非依據法令從事公務之人員，亦非受公務機關委託承辦公
務之人，共同對於依據法令從事公務之人，關於違背職務之行為
，交付賄賂，處有期徒刑陸月，減為有期徒刑參月，褫奪公權壹
年；又共同連續行使偽造營業小客車執業登記證，足以生損害於
公眾，處有期徒刑參月，減為有期徒刑壹月又拾伍日。應執行有
期徒刑參月又拾伍日，褫奪公權壹年。
丁○○非依據法令從事公務之人員，亦非受公務機關委託承辦公
務之人，共同對於依據法令從事公務之人，關於違背職務之行為
，交付賄賂，處有期徒刑陸月，減為有期徒刑參月，褫奪公權壹
年；又共同連續行使偽造營業小客車執業登記證，足以生損害於
公眾，處有期徒刑參月，減為有期徒刑壹月又拾伍日。應執行有
期徒刑參月又拾伍日，褫奪公權壹年。緩刑貳年。
    事  實
一、乙○○係台北市政府警察局交通警察大隊（下稱：台北市警
    局交通大隊）第五組小隊長，其於民國（下同）於八十七年
    九月八日至九十一年十二月三十一日任交通警察大隊聯合服
    務中心辦理登記證發證審核及違規舉發業務，嗣於九十二年
    一月一日起至同年五月十日期間，負責辦理營業小客車職業
    駕駛人申辦執業登記講習及資格查核業務，復於九十二年五
    月十一日至九十五年十月二十九日（停職日）期間負責辦理
    路霸廢棄車輛相關業務，為依據法令從事公務之人員。其明
    知依八十六年三月一日起施行之道路交通管理處罰條例第三
    十七條規定，營業小客車駕駛人曾犯故意殺人、恐嚇取財等
    罪，經判決確定者，不得辦理營業小客車駕駛人執業登記，
    且依營業小客車駕駛人執業登記證管理辦法第三條、第四條
    規定，計程車駕駛須無道路交通管理處罰條例第三十七條所
    列之前科紀錄，始得向執業地警察局辦理執業登記等規定。
    緣其於九十年間因業務關係結識富運交通有限公司（下稱富
    運公司）公司之靠行業者，並實際經營該公司所屬之正瑞、
    正鵬、正騰等車行從事計程車租賃業務丙○○之妻丁○○，
    丁○○並在其夫丙○○所屬車行負責會計工作並協助靠行駕
    駛報考營業小客車職業駕駛人執業登記證事宜。適丙○○、
    丁○○因經營計程車租賃業務之故，知悉向渠等承租計程車
    供作營業小客車之司機甲○○曾犯恐嚇取財罪，於七十年間
    ，經法院判決科處有期徒刑五月確定在案，依前揭道路交通
    管理處罰條例第三十七條之規定，依法無報考請領執業登記
    證之資格。甲○○於九十一年十月靠行租用富運公司所屬計
    程車時，曾將其不得申領執業登記證之情形向丁○○及丙○○說明，丙○○、丁○○及甲○○三人竟共同基於行賄罪之
    犯意聯絡及行為分擔，丁○○為協助吳員取得執業登記證，
    乃於九十二年二月二十五日陪同甲○○前往台北市警局交通
    大隊請乙○○協助，乙○○於承辦營業小客車職業駕駛人申
    辦執業登記講習及資格查核業務期間，明知甲○○有恐嚇取
    財前科，依營業小客車駕駛人執業登記證管理辦法第三條、
    第四條及道路交通管理處罰條例第三十七條規定，不符報考
    領取執業登記證資格，竟基於對於違背職務之行為收受賄賂
    之犯意，明知職務上應否准甲○○核發執業登記證之聲請而
    仍故意違背職務，應允協助，指示甲○○至收件櫃台依一般
    程序填寫申請書完成報名後，俟櫃台收件人員將申請書轉交
    予乙○○查核前科資料時，再由乙○○將甲○○另行填寫交
    付於渠之申請書，以抽換方式隱匿吳員前科，使甲○○通過
    審核，順利參加講習及測驗，並於九十二年三月十日使甲○○領得證號：○四三八四三之執業登記證而為違背職務之行
    為，乙○○並透過丁○○向甲○○要求賄賂新台幣（下同）
    六千元，甲○○乃於領取執業登記證前，在台北市警局交通
    大隊二樓辦公室前走廊，親自將裝有六千元賄款之白色信封
    袋交予乙○○收受，以茲為對價。
二、戊○○於八十二年依當時之法令取得執業登記證（證號：一
    九○七九一號），至九十年十一月，因該紙執業登記證及戊○○之職業駕照未定期審驗，且未繳納罰鍰而遭註銷，依九
    十一年九月一日增訂施行之道路交通管理處罰條例第九條之
    一規定「汽車所有人或駕駛人應於向公路監理機關辦理汽車
    檢驗、各項登記或換發牌照、執照前，繳清其所有違反本條
    例尚未結案之罰鍰。」，戊○○如欲重新取得執業登記證，
    需繳清罰鍰並報考始得請領。戊○○因無力繳納鉅額罰鍰又
    欲取得執業登記證，以避免因無執業登記證遭警查獲課處行
    政罰鍰，經告知丁○○及丙○○是否可幫忙，丁○○及丙○○為協助戊○○取得執業登記證，乃居間由丁○○與乙○○
    聯繫，並將戊○○情形告知，經乙○○同意，戊○○乃於九
    十二年七月間，透過丁○○居間連繫及陪同下，前往台北市
    警局交通大隊二樓第五組辦公室請乙○○協助，詎乙○○因
    與丁○○及丙○○熟識，其於九十二年五月十一日至九十五
    年十月二十九日期間，雖承辦路霸廢棄車輛相關業務，而未
    再負責承辦營業小客車職業駕駛人執業登記證審核業務，仍
    基於對於非主管或監督之事務，明知違背法令，利用職權機
    會圖利私人不法利益，因而獲得利益之犯意應允協助並要求
    「意思一下」，戊○○即於同年八月十日左右，親自將賄款
    二千元及照片交付予乙○○，乙○○、丙○○、丁○○共同
    基於偽造特種文書加以行使之概括犯意與戊○○基於偽造特
    種文書加以行使之犯意聯絡，由乙○○在不詳時間利用職權
    之機會，在前開台北市警局交大則將列印錯誤應報廢之證號
    ０一七六七二標籤黏貼於全新之計程車執業登記證，再貼上
    戊○○相片並盜蓋「台北市警局交通大隊」」鋼印印文及「
    北市警局」印文各一枚重新偽造乙張執業登記證以規避警方
    查檢，並於同年八月底交付予戊○○使用，並再次當場收受
    蘇員交付之二千元賄款；嗣後戊○○放置該證件於營業小客
    車右前方連續行使供營業使用，使之發生文書之功能狀態，
    而在台北市、縣地區駕車營業，以規避警方查檢，足以生損
    害於台北市政府警察局與監理機關對於營業用小客車管理之
    正確性。嗣戊○○於九十二年九月二十三日二十二時二十二
    分許，駕駛車號：八Ｂ—八八七號計程車途經台北市○○○
    路三十號前，為交通大隊直屬第三分隊警員黃文俊盤檢查獲
    其持用前揭偽造之執業登記證（證號：０一七六七二），並
    當場予以告發、扣牌及查扣該張執業登記證（此部分丁○○
    、戊○○、丙○○並未構成行賄罪罪嫌，詳如後述）。
三、己○○曾犯恐嚇取財罪，於七十三年十月間，經法院判決科
    處一年有期徒刑確定在案，七十四年十二月刑期執行完畢。
    己○○於八十九年間靠行租用富運公司所屬計程車時，因其
    於八十四年十二月間依當時之法令合法取得之執業登記證（
    證號：一八四二七三號）因未定期審驗而經註銷，己○○乃
    於八十九年七月四日填寫執業登記申請書申請報考執業登記
    證，然因前揭前科紀錄，依法無報考請領執業登記證之資格
    。九十年間，丁○○及丙○○得知己○○無法報考營業小客
    車執業資格後，為協助己○○取得執業登記證，乃由丁○○
    居間與乙○○聯繫，並將己○○不符報考資格之情形告知，
    經乙○○同意後，詎乙○○明知己○○依道路交通管理處罰
    條例第三十七條規定不得辦理營業小客車駕駛人執業登記，
    利用其擔任台北市警局交通大隊第五組小隊長，負責營業小
    客車職業駕駛人執業登記證審核業務之機會，由丁○○指示
    己○○攜帶前揭道路交通管理處罰條例修正前合法取得，卻
    因未定期查驗已遭註銷之執業登記證（證號：一四八二七三
    ）、職業駕照及相片，至位於台北市○○○路之台北市警局
    交通大隊處，將前揭資料交予乙○○，乙○○、丙○○、丁○○及己○○四人共同基於偽造特種文書加以行使之概括犯
    意聯絡，由乙○○在不詳時間在前開台北市警局交通大隊以
    全新空白之執業登記證繕印上揭一四八二七三證號，再貼上
    己○○相片並盜蓋「台北市警局交通大隊」鋼印印文一枚偽
    造乙張執業登記證以規避警方查檢，交給己○○收執；嗣後
    己○○放置該證件於營業小客車右前方連續行使供營業使用
    ，使之發生文書之功能狀態，而在台北市、縣地區駕車營業
    ，以規避警方查檢，足以生損害於台北市政府警察局與監理
    機關對於營業用小客車管理之正確性（此部分丁○○、己○○及丙○○均未構成行賄罪及乙○○並未構成收賄罪或其他
    圖利罪嫌詳如後述）。
四、戊○○於九十二年九月二十三日二十二時二十二分許，駕駛
    車號：八Ｂ—八八七號計程車途經台北市○○○路三十號前
    ，為交通大隊直屬第三分隊警員黃文俊盤檢查獲其持用前揭
    偽造之執業登記證（證號：０一七六七二），並當場予以告
    發、扣牌及查扣該張執業登記證，並交由該大隊第五組組員
    蕭昂旻負責查處，乙○○得知前情後，為掩飾其提供戊○○
    偽造執業登記證之犯行，竟意圖為自己不法之所有，於同年
    九月二十六日上午六時許，趁員警蕭昂旻尚未上班之際，著
    手竊取蕭昂旻放置於鐵櫃內含前開執業登記證正本之案卷資
    料，隨即將所竊原由員警蕭昂旻職務上掌管之文書全卷資料
    持至台北市○○路○段一○二號旁空地處予以焚燬，致不堪
    使用。
五、案經台北市政府警察局刑事警察大隊及法務部調查局北部地
    區機動工作組移送臺灣台北地方法院檢察署檢察官偵查起訴
    。
    理  由
壹、程序部分：
    又「被告以外之人於審判外之陳述，雖不符前四條（指第一
    百五十九條之一至一百五十九條之四）之規定，而經當事人
    於審判程序同意作為證據，法院審酌該言詞陳述或書面陳述
    作成時之情況，認為適當者，亦得為證據；當事人、代理人
    或辯護人於法院調查證據時，知有第一百五十九條第一項不
    得為證據之情形，而未於言詞辯論終結前聲明異議者，視為
    有前項之同意。」刑事訴訟法第一百五十九條之五定有明文
    。本件認定事實所引用執業登記證等文書證據資料，被告等
    人於本院審理中已表示就各該證據之證據能力不予爭執（見
    本院卷第五十五頁、七十七頁），且亦未於言詞辯論終結前
    聲明異議或有所爭執，經本院審酌各該證據作成時之情況，
    亦認為適當，並無違法取證或證明力明顯過低之情形，依上
    開規定及說明，自均得為證據，併此敘明。
貳、實體部分：
一、被告甲○○、己○○、戊○○、丁○○、丙○○部分：
  (一)被告己○○、戊○○雖未於審判程序到庭，惟訊據被告甲○○、己○○、戊○○、丁○○、丙○○對於上揭犯罪事實於
    偵查、原審及本院審理時均坦承不諱（見偵字第五二一三號
    卷第二至六頁、偵字第五七九五號卷第八至十一頁、偵字第
    五三六○號卷第二至七頁、偵字第九七八號卷二第一五六至
    一五七頁、原審卷一第一二七至一二八頁、卷二第六十八頁
    反面、一九五頁、本院卷第五十五頁、一七○頁反面），復
    有戊○○營業小客車租賃資料十一張、甲○○隆營業小客車
    租賃資料十一張、己○○營業小客車租賃資料三張、己○○
    於八十四年四月十七日及八十九年七月四日向台北市警局交
    通大隊提出之台北市營業小客車駕駛人執業登記證申請書影
    本各乙份、戊○○於八十二年七月二十日日向台北市警局交
    通大隊提出之台北市營業小客車駕駛人執業登記證申請書影
    本（附有前科資料）及甲○○於九十二年二月二十五日向台
    北市警局交通大隊提出之台北市營業小客車駕駛人執業登記
    證申請書影本及業經審核通過之執業登記證申請書影本（未
    附有前科資料）各乙份、戊○○於八十二年七月二十日向台
    北市警局交通大隊提出之台北市營業小客車駕駛人執業登記
    證申請書影本各乙份、甲○○、己○○及戊○○等人之台北
    市警局交通大隊計程車駕駛人管理系統檔案、甲○○、己○○及戊○○等人之刑案資料查註表各乙份（見偵字第九三五
    九號卷第九至十八頁、二十頁、二十四至二十五頁、二十七
    至二十八頁、四十二至四十五頁）、證人楊金梅所提出之營
    業小客車執業登記證製作核發程序說明及照片十九張，真正
    執業登記證樣本及印文附卷可稽（見原審卷二第一六六至一
    七七頁），而被告甲○○、己○○、戊○○等人均或有前科
    紀錄，或因積欠罰鍰無力繳納，而無法取得執業登記證，惟
    經透由被告丁○○、丙○○委請被告乙○○協助，被告甲○○、戊○○二人並交付一定金錢後，被告甲○○即經取得台
    北市營業小客車駕駛人執業登記證，而被告己○○、戊○○
    則取得偽造之執業登記證等情，亦據證人即同案被告甲○○
    、己○○、戊○○等人於原審及本院審理中證述核實在卷（
    見原審卷一一二至一二二頁、本院卷第二三九至二四○頁）
    ，亦為被告丙○○、丁○○二人所不否認（見偵字第九七八
    號卷二第三十五至三十八頁），是本件被告戊○○、甲○○
    、己○○、丙○○、丁○○前揭部分之犯行，堪以認定。
  (二)另被告丙○○雖於本院審理中辯稱：其當初承認係因認罪協
    商始為認罪，原審之認罪是錯的，其為冤枉云云，惟被告丙○○於偵查中已明確供承：我知他們無法考取，要我太太幫
    忙，因我太太認識沈小隊長，才叫他去找我太太，我們確實
    有叫他們紅包等語（見偵字第九七八號卷二第三十六頁、三
    十八頁），足見被告丙○○嗣後翻異前詞，否認犯行，辯稱
    冤枉，洵非可採。至證人即共同被告丁○○於本院審理中證
    稱車行業務都是由伊處理，丙○○不知情云云，證人即共同
    被告乙○○亦證稱：有與丙○○碰面，但很少碰過，車行之
    事都是由丁○○處理云云，然依被告丙○○前揭所陳，其明
    知被告戊○○、甲○○、己○○等人無法報考執業登記證，
    然為協助其等取得執業登記證，確有指示被告戊○○等人經
    由丁○○與乙○○聯繫，並提供金錢交付被告乙○○供作乙○○不法核發或偽造執業登記證之代價，證人丁○○、乙○○前揭證述，核屬迴護被告丙○○之詞，亦難憑採。
二、被告乙○○部分：
    訊據被告乙○○除承認偽造戊○○之執業登記證並交付於戊○○之事實及嗣後將戊○○偽造之證件從蕭昂旻保管之資料
    夾中竊出之事實外，對於上揭其他事實皆否認犯行，並辯稱
    ：關於己○○的部分與伊無關，伊並無幫忙偽造執業登記證
    ，而甲○○的部份是在九十二年二月二十五日報名要考執業
    登記證，伊發現被告甲○○有前科之後，先以電話通知甲○○，但沒有找到人，另外就在九十二年二月二十七日寫簽呈
    ，因為組長在當天下午五點多才簽核，因為隔天是二二八放
    假，再來三月一、二日是星期六、日無法發文，所以暫時把
    公文收起來，到了三月四日要正式發文，確找不到公文，一
    直到九十二年三月十三日才找到公文是放在空白卷裡面，到
    三月十四日就馬上發文，所以伊只是一時疏忽絕對沒有包庇
    甲○○取得執業登記證，伊也沒向甲○○收錢，且事後交通
    大隊也的確有註銷甲○○的執業登記證並且通知甲○○及車
    行繳回執業登記證，另有關戊○○的部份，伊完全是因為戊○○沒有錢繳罰款，無法取得執業登記證，好心的幫忙，用
    空白的執業登記證貼上作廢的愛心標籤，並沒有蓋用臺北市
    政府的警察局的印章及鋼印，也沒有向戊○○收取任何的金
    錢云云，資為抗辯。惟查：
  (一)被告乙○○為臺北市政府警察局交通警察大隊第五組小隊長
    ，於八十七年九月八日至九十一年十二月三十一日任交通警
    察大隊聯合服務中心辦理登記證發證審核及違規舉發業務，
    嗣於九十二年一月一日起至同年五月十日期間，負責辦理駕
    駛人申辦執業登記講習及資格查核業務，復於同年五月十一
    日至九十五年十月二十九日（停職日）期間負責辦理路霸廢
    棄車輛相關業務，為依據法令從事公務之人員之事實，業經
    被告乙○○坦承不諱（見偵字第二○五八○號卷第十一頁反
    面），並有臺北市政府警察局交通警察大隊九十五年八月十
    八日北市警交大人字第○九五三三七六八八○○號函在卷可
    稽（見本院卷第九十六頁）。
  (二)又被告乙○○於前揭承辦駕駛人申辦執業登記講習及資格查
    核業務期間，明知甲○○有恐嚇取財前科，不符報考領取執
    業登記證資格，竟應允協助，指示甲○○至收件櫃台依一般
    程序填寫申請書完成報名後，俟櫃台收件人員將申請書轉交
    予被告乙○○查核前科資料時，再由其將甲○○另行填寫交
    付於渠之申請書，以抽換方式隱匿吳員前科，使甲○○通過
    審核，並於九十二年三月十日領得證號：○四三八四三之執
    業登記證而為違背職務之行為，被告乙○○嗣並透過丁○○
    向甲○○要求收受新台幣六千元之賄賂，茲為對價之事實，
    業據共同被告甲○○於原審中以證人身份具結證稱：當時是
    到丙○○開的計程車行租計程車，時間是九十一年間，當時
    伊沒有執業登記證，丙○○告訴伊說他太太丁○○認識交通
    隊的小隊長很熟，可以幫忙伊報名考試，差不多在九十二年
    過年之後，丁○○帶我去交通隊在北平東路與中山北路口，
    她叫伊在樓下等，她上去找小隊長以後再報名，丁○○上去
    樓上大約十幾分鐘，下來就告訴伊可以去辦理業務的櫃台報
    名，報名的時候，伊將身分證、駕照並填寫有前科不能報考
    的切結書還有填寫申請書交給櫃台的時候，櫃台就跟伊說考
    試的時間，後來差不多一個星期，到內湖的金龍路的駕訓中
    心考試，筆試通過之後，伊就打電話給丁○○，說已經考過
    了，丁○○叫伊打電話給交通隊的小隊長，說伊考過了，伊
    就打電話給小隊長，小隊長叫我下午一點多去找他，後來我
    就到交通大隊的二樓，丁○○叫我拿六千元給他，我當時用
    信封裝了六千元，在二樓的走廊交給乙○○，他還把信封裡
    面的錢拿出來點一點，他叫我隔幾天再來領執業登記證，後
    來乙○○打電話給我叫伊表格重寫，重寫完伊就將表格交給
    他，他叫我隔幾天過去拿，後來伊去跟乙○○拿執業登記證
    ，一樣也是在交通大隊二樓的走廊等語（見原審卷二第一二
    ○頁），證人即共同被告丁○○於原審中亦結證稱：甲○○
    原來跟伊說要借一萬元說他母親生病，後來才告訴我說，他
    有包錢給乙○○，但伊有無叫甲○○包錢給乙○○，因為時
    間太久，伊記不得了等語（見原審卷二第一四七頁），參諸
    證人楊金梅於原審中亦證稱：一般的營業小客車駕駛人報名
    ，只填具一張申請書，甲○○同樣日期有二張申請書是比較
    奇怪，申請書上有寫有恐嚇取財的前科，一般來講在之前就
    會把這張抽起來，不讓他去講習及考試，並通知當事人依法
    不能申辦執業登記，這個申請書一天之後集中送到樓上查前
    科，過濾出不得申辦執業登記申請的駕駛人，如果過濾出來
    這些駕駛人在時間急迫的情況下，查詢前科的人會先以電話
    通知不得申辦，再以正式公函通知，沒有前科的人，我們就
    會把它整理完，直接拿到樓下聯合服務中心等待講習合格以
    後，由他們準備相關文件，來領取執業登記證等語（見原審
    卷二第一六○頁反面），且被告乙○○亦自承有要甲○○重
    填一份申請書，伊有幫忙核發登記證，有違背職務之行為等
    語（見偵字第九七八號卷二第一四一頁、一四二頁），復有
    甲○○營業小客車租賃資料十一張、甲○○提出並經審核通
    過之執業登記證申請書影本、甲○○之台北市警局交通大隊
    計程車駕駛人管理系統檔案及甲○○刑案資料查註表及證人
    楊金梅所提出之營業小客車執業登記證製作核發程序說明及
    照片十九張等件在卷可稽（見偵字第九三五九號卷第九頁、
    十四至十九頁、二十五頁、四十三至四四頁、原審卷二第一
    六六至一七七頁），從而，被告乙○○此部分之事實應堪認
    定。被告雖辯稱伊並未收受甲○○之賄賂，伊當時只是一時
    疏忽，並非放水，且事後亦發公文撤銷云云，然查被告乙○○當時負責核發登記證的業務，若非被告乙○○蓄意為之，
    為何會有甲○○之二張執業登記證之申請書，且甲○○亦留
    有電話為何被告乙○○不以電話通知，而甲○○與被告乙○○並不熟識，又無恩怨，甲○○當無羅織罪狀故入被告乙○○於罪之可能，是被告乙○○前揭所辯，顯為卸責之詞，並
    不足採。至證人即共同被告丁○○雖於本院審理中證稱：九
    十二年間甲○○說他母親生病向我借一萬元，後來甲○○是
    否拿借的錢送給乙○○，我不太清楚云云，證人即共同被告
    丙○○亦於本院審理中證稱：甲○○有向伊借一萬元，他說
    是他母親生病要用的錢，伊有借給他錢，後來很久甲○○才
    告訴伊好像是要包紅包用的云云，然查：前開借款究係被告
    丙○○所借，抑或是被告丁○○所借，其二人之陳述，已有
    不一，且證人丁○○前揭證述，亦與其於原審中所述甲○○
    借款係要送紅包給乙○○等情，不相符合，況被告丙○○於
    偵查中亦明確供稱：我知他們無法考取，要我太太幫忙，因
    我太太認識沈小隊長，才叫他去找我太太，我們確實有叫他
    們紅包等語（見偵字第九七八號卷二第三十六頁、三十八頁
    ），核與證人甲○○於本院中明確證稱：伊並無以母親生病
    為由向丙○○、丁○○借款一萬元，其借款之原因是為要送
    乙○○六千元，是借現金六千元，伊係在要給乙○○錢當天
    在車行向丙○○所借，伊考職業登記證是他們介紹伊去考的
    ，所以向丙○○、丁○○借款，丙○○知道伊要送紅包等情
    相符（本院卷第二三九頁反面至二四○頁），當以證人即共
    同被告甲○○之證述較為可採，是證人即共同被告丙○○、
    丁○○嗣後所述甲○○係以母親生病為由借款，並非借款供
    作交付被告乙○○之賄款云云，應係卸責之詞，仍難率為有
    利於被告乙○○之認定。
  (二)關於犯罪事實二部分，除據被告乙○○於警詢中供承：伊是
    因為蘇小姐的拜託才給戊○○報廢之執業登記證，伊確將戊○○提供之身分證影本及照片黏貼在該報廢之執業登記證，
    再交予戊○○等語（見偵字第二○五八○號卷第十三頁反面
    至十四頁），於偵查中供承：執業登記證要報考才能核發，
    報廢之登記證應予銷毀，但蘇裕達執業駕照逾期，但未達註
    銷，不能報考，其又沒錢繳罰款，他要伊給他營業登記證，
    故伊拿一張報廢給他，給他後，他又拿回來叫伊補蓋印章，
    伊說這樣用就好了，伊有對他說登記證是無效的等語明確（
    見偵字第九七八號卷一第三十九頁、四十二頁），並經共同
    被告戊○○於原審審理中以證人身份具結證稱：伊以前本來
    有執業登記證，但因為來紅單太多，沒有繳罰款所以不能參
    加考試，後來伊因為甲○○有拿到一張執業登記證，伊知道
    甲○○有不能參加考試的紀錄，可是他有一張執業登記證，
    甲○○說找丁○○老闆娘就知道，伊就去找丁○○，丁○○
    跟伊說交通大隊沈小隊長的電話，伊就打電話過去，伊跟乙○○說幫忙辦一張執業登記證，乙○○說好，你可以過來，
    後來伊就和丁○○一起到交通大隊辦執業登記證那裡，就是
    北平東路與中山南路交通大隊二樓辦公室乙○○的辦公桌找
    乙○○，乙○○叫伊把身分證、照片給他就可以，他拿我的
    身分證在他的辦公室的影印機影印再還給伊，伊就先回家了
    ，丁○○當時有跟伊說「意思一下」，伊當時用信封包二千
    元交給乙○○，後來乙○○又通知伊去辦公室拿執業登記證
    ，伊又用信封包二千元交給乙○○，乙○○則交給伊執業登
    記證等語（見原審卷二第一一六至一一七頁），共同被告丁○○亦於原審審理時以證人身份具結證稱：戊○○說他不能
    考，伊就用電話與乙○○聯絡，乙○○叫伊跟戊○○說去找
    他，戊○○還沒有去時，因為伊要辦一些業務，有先去找乙○○，伊有跟他提到戊○○有無打電話給你，他說他知道這
    件事情等語（見原審卷二第一四五頁反面至一四六頁）核實
    ，復參諸證人蕭昂旻於原審審理時所證：九十二年九月二十
    五日警員黃文俊查獲計程車司機戊○○持用偽造執業登記證
    之事由其處理，簽報公文給大隊長，而真正的執業登記證文
    字都是雷射印刷，伊看到偽證是用木頭章刻的而蓋上去的，
    另外偽證上沒有防偽條碼（就是類似商品的條碼，是依照執
    業登記證的號碼在列印的時候一起列印上去等語（見原審卷
    二第一六一至一六二頁），及卷附之戊○○營業小客車租賃
    資料十一張、戊○○於八十二年七月二十日向台北市警局交
    通大隊提出之台北市營業小客車駕駛人執業登記證申請書影
    本及戊○○之台北市警局交通大隊計程車駕駛人管理系統檔
    案、戊○○之刑案資料註表（見偵字第九三五九號卷第九頁
    、二十頁、二十七至二十八頁、四十五頁），是被告乙○○
    身為公務人員，利用職務上之機會，偽造營業小客車執業登
    記證之特種文書，交付被告戊○○行使之犯行，洵可認定。
    至被告乙○○雖辯稱伊並未收受賄款云云，然其於偵查中已
    自承確有接受戊○○所交付之信封共二只（見偵字第九七八
    號卷一第四十二頁），果被告乙○○並未收受戊○○交付之
    賄款，則何以連續接受戊○○交付之二只信封，卻未究明原
    委，顯與常情不符，是其所辯並未收受賄款云云，應係卸責
    之詞，並不足採。又營業小客車職業駕駛人執業登記證審核
    業務，於九十二年七月間並非被告乙○○之法定職掌業務，
    已如前述，被告乙○○明知依九十一年九月一日增訂施行之
    道路交通管理處罰條例第九條之一規定，戊○○未繳清積欠
    之罰鍰前，不得報考取得營業小客車職業駕駛人執業登記證
    ，竟就非主管或監督之事務，利用辦理其他職務之機會，持
    報廢之執業登記證，盜蓋「台北市警局交通大隊」」鋼印印
    文及「北市警局」印文各一枚，重新偽造戊○○之營業小客
    車職業駕駛人執業登記證乙張，並提供予戊○○行使使用，
    圖戊○○之不法利益，因而獲得四千元之賄款利益，被告乙○○所犯對於非主管或監督之事務，利用職權機會圖私人不
    法利益及行使特種文書之犯行，應堪認定。
  (三)關於被告乙○○有關犯罪事實三部分，業據共同被告己○○
    於原審審理時以證人身份具結證稱：我要報考執業登記證，
    去時說因為我有前科，所以不能考，我就去請教老闆娘丁○○，老闆娘叫我去找右轉左邊櫃台第一位先生幫忙，因為當
    時伊不認識沈先生，伊也不知道他的名字，直到調查局時才
    知道他的名字，當時丁○○叫伊去找右轉左邊第一個櫃台先
    生幫忙，當時伊並沒有進去辦理，是伊太太劉麗玉進去辦理
    ，後來伊太太劉麗玉出來後有略為提一下，說她一直向辦理
    的先生拜託，說我們接的工程被倒了，生活很困苦，請他幫
    忙是否可以把我們的證件審驗通過，我們的證件已經逾期了
    ，後來伊領得登記證次日再回到聯合中心有護貝，但有無蓋
    鋼印伊不清楚等語（見原審卷二第一一二頁反面至一一四頁
    ）等語，參諸共同被告丁○○於原審時亦以證人身份具結證
    稱：因為己○○來租車時有執業登記證，後來不知道什麼原
    因而不能考，伊說伊不懂，伊要請教被告乙○○，伊打電話
    給乙○○，乙○○說叫己○○過來，伊叫己○○去櫃臺找乙○○，且伊辦業務時乙○○都坐在樓下櫃台，一進去就會看
    到，事後己○○有告訴伊，他有去找乙○○，且他有拿到執
    業登記證等語（見原審卷二第一四五頁正反面），足見被告
    己○○太太劉麗玉所稱之那位承辦先生確係乙○○，被告己○○所取得之偽造執業登記證，確實是被告乙○○所為無訛
    ，被告乙○○辯稱伊不知情云云，尚難憑採。此外，復有己○○營業小客車租賃資料三張、己○○於八十四年四月十七
    日及八十九年七月四日向台北市警局交通大隊提出之台北市
    營業小客車駕駛人執業登記證申請書影本各乙份及己○○之
    台北市警局交通大隊計程車駕駛人管理系統檔案、己○○刑
    案資料查註表各乙份（見偵字第九三五九號卷第九頁、十至
    十三頁、二十四頁、四十二頁）等件在卷可稽，是被告乙○○於被告己○○因有前科紀錄無報考請領執業登記證後，而
    經丁○○之請託允為協助，利用任職前揭職務之機會，於不
    詳時間偽造執業登記證交付己○○行使使用之事實，應堪認
    定。
  (四)被告乙○○為掩飾其提供戊○○偽造執業登記證之犯行，於
    九十二年九月二十六日上午六時許，趁員警蕭昂旻尚未上班
    之際，竊取蕭昂旻放置於鐵櫃內含戊○○偽造執業登記證正
    本之案卷資料，隨即將該竊得之全卷資料持至台北市○○路
    ○段一○二號旁空地處予以焚燬之事實，業據被告乙○○於
    偵查、原審及本院審理時自承不諱在案（見原審卷二第一九
    六頁正反面），復經證人蕭昂旻於原審審理時證述屬實（見
    原審卷二第一六一頁），復有卷宗遭竊現場被告乙○○抽過
    之香煙煙蒂、煙蒂拍照存證相片暨大隊監路系統影帶各乙份
    、監錄系統影帶翻拍照片共六張、台北市政府警察局九十二
    年十二月九日函證實香煙煙蒂經ＤＮＡ鑑定確係被乙○○所
    遺留於現場等件附卷可稽（見偵字第二○五○八號卷第二十
    五至二十六頁、三十一頁、偵字第九七八號卷一八至九頁）
    ，是被告乙○○此部分之犯行，亦堪認定。
  (五)至被告乙○○之選任辯護人雖聲請傳訊己○○到庭，另被告
    丙○○之選任辯護人亦聲請傳訊甲○○、戊○○、己○○等
    人，惟前開證人均已於原審中到庭證述明確，且被告丙○○
    之選任辯護人復當庭捨棄傳喚前開證人在卷（見本院卷第一
    四七頁），前開聲請核無再為調查之必要，併予敘明。綜上
    ，被告乙○○、戊○○、甲○○、己○○、丙○○、丁○○
    犯行事證明確，自應依法予以論科。
三、新舊法比較：
  (一)被告行為後，刑法業於九十四年二月二日修正公布，九十五
    年七月一日起施行。按行為後法律有變更者，適用行為時之
    法律，但行為後之法律有利於行為人者，適用最有利於行為
    人之法律，刑法第二條第一項定有明文。茲本條係規範行為
    後法律變更所生新舊法律比較適用之準據法，本身尚無新舊
    法比較之問題，於新法施行後，應一律適用新法第二條第一
    項之規定，為「從舊從輕」之比較（最高法院九十五年五月
    二十三日九十五年度第八次刑事庭會議決議參照）。查被告
    等人行為後，罰金刑之計算單位及處罰、共犯、連續犯、牽
    連犯、無期徒刑減輕之規定，均有修正：
  1.刑法第二百十二條、第二百十六條行使特種文書罪及同法第
    三百二十條第一項普通竊盜罪之規定及貪污治罪條例第四條
    第一項第四款對於違背職務之行為收受賄賂罪、同法第六條
    第一項第五款之對於主管或監督事務圖利罪、對於非主管或
    監督事務圖利罪雖未併予修正，惟其法定刑除有期徒刑及拘
    役外，尚有罰金刑，而關於罰金刑部分，刑法第三十三條第
    五款既已將罰金刑之最低額由銀元一元即新臺幣三元，提高
    為新臺幣一千元，比較新、舊法結果，自以被告行為時即修
    正前之刑法第三十三條第五款規定較有利於被告，應依刑法
    第二條第一項前段，適用修正前之刑法第三十三條第五款規
    定。
  2.修正前刑法第二十八條原規定：「二人以上共同『實施』犯
    罪之行為者，皆為共同正犯。」新法修正為：「二人以上共
    同『實行』犯罪之行為者，皆為共同正犯。」將舊法之「實
    施」修正為「實行」。原「實施」之概念，包含陰謀、預備
    、著手及實行等階段之行為，修正後僅共同實行犯罪行為始
    成立共同正犯。是新法共同正犯之範圍已有限縮，排除陰謀
    犯、預備犯之共同正犯。新舊法就共同正犯之範圍既因此而
    有變動，自屬犯罪後法律有變更，而非僅屬純文字修正，應
    有新舊法比較適用之問題（參照最高法院九十六年度台上字
    第九三四號、九十六年度台上字第五九七一號判決）。本案
    被告丙○○、丁○○及甲○○就犯罪事實一行賄犯行；被告
    乙○○、丙○○、丁○○等人分別與戊○○、己○○間就犯
    罪事實二、三部分，就行使偽造營業小客車駕駛人執業登記
    證犯行部分，為共同正犯，適用修正前後刑法第二十八條規
    定，亦有行為後法律變更之比較問題。
  3.修正後之刑法第五十六條連續犯、第五十五條牽連犯之規定
    業經刪除，此刪除雖非犯罪構成要件之變更，但顯已影響行
    為人刑罰之法律效果，自屬法律有變更。查被告被告乙○○
    、丙○○、丁○○所犯行使偽造特種文書罪二次之犯行，依
    修正前刑法連續犯之規定應以一罪論，而依新刑法規定則應
    將二次以上犯行分論併罰；另被告乙○○就犯罪事實二部分
    所犯貪污治罪條例第六條第一項第五款之對於非主管或監督
    之事務，利用職權機會圖私人不法利益罪及行使偽造特種文
    書罪；就犯罪事實四部分所犯竊盜罪及毀棄公務員職務上所
    掌管之文書罪，依修正前刑法牽連犯之規定應從一重罪論，
    而依新刑法規定則應數罪併罰，比較新舊法結果，均以修正
    前刑法較有利於被告，自應適用修正前刑法第五十六條、第
    五十五條之規定。
  4.定執行刑部分，被告行為後，刑法第五十一條業於九十四年
    二月二日修正公布，並自九十五年七月一日起施行。修正前
    刑法第五十一條第五款規定：「宣告多數有期徒刑者，於各
    刑中之最長期以上，各刑合併之刑期以下，定其刑期。但不
    得逾二十年。」；修正後刑法第五十一條第五款則規定：「
    宣告多數有期徒刑者，於各刑中之最長期以上，各刑合併之
    刑期以下，定其刑期。但不得逾三十年。」。經比較結果，
    修正後刑法並非較有利於行為人，依刑法第二條第一項前段
    規定，仍應依修正前刑法定其應執行刑（最高法院九十六年
    度台上字第一一五Ｏ號判決意見參照）。
  5.無期徒刑減輕之規定，被告乙○○行為後，刑法第六十五條
    第二項，亦由「無期徒刑減輕者，為七年以上有期徒刑。」
    ，修正為「無期徒刑減輕者，為二十年以下十五年以上有期
    徒刑。」，經比較結果，修正後刑法並非較有利於行為人，
    依刑法第二條第一項前段規定，仍應依修正前刑法第六十五
    條第二項之規定。
  6.經綜合比較前述新、舊法結果，修正後規定並未較有利於行
    為人，則應依修正後刑法第二條第一項前段規定，適用行為
    時（即修正前）之法律。
  (二)又「易科罰金之折算標準、易服勞役之折算標準及期限，新
    法施行後，應依新法第二條第一項之規定，適用最有利於行
    為人之法律。」，採最有利原則，不在新舊法綜合比較之列
    ，最高法院九十五年五月二十三日九十五年度第八次刑庭會
    議決議參照。刑法第四十一條第一項前段修正為「犯最重本
    刑為五年以下有期徒刑以下之刑之罪，而受六個月以下有期
    徒刑或拘役之宣告者，得以新臺幣一千元、二千元或三千元
    折算一日，易科罰金」，然依被告戊○○、己○○行為時法
    律，即修正前刑法第四十一條第一項前段：「犯最重本刑為
    五年以下有期徒刑以下之刑之罪，而受六個月以下有期徒刑
    或拘役之宣告，因身體、教育、職業、家庭之關係或其他正
    當事由，執行顯有困難者，得以一元以上三元以下折算一日
    ，易科罰金」，暨修正前罰金罰鍰提高標準條例第二條（現
    已刪除）：「依刑法第四十一條易科罰金者，均就其原定數
    額提高為一百倍折算一日；法律所定罰金數額未依本條例提
    高倍數，或其處罰法條無罰金刑之規定者，亦同」等規定，
    易科罰金之折算標準最高為銀元三百元即新臺幣九百元，最
    低為銀元一百元即新臺幣三百元，依刑法第二條第一項前段
    之規定，比較新、舊法結果，適用被告行為時即修正前刑法
    第四十一條第一項前段之規定，對被告較為有利。
  (三)貪污治罪條例第十七條僅規定：「犯本條例之罪，宣告有期
    徒刑以上之刑者，並宣告褫奪公權」，對於褫奪公權之期間
    ，即從刑之刑度如何並無明文，故依本條例宣告褫奪公權者
    ，仍應適用刑法第三十七條第一項或第二項，使其褫奪公權
    之刑度有所依憑，始為合法，有最高法院九十五年度台上字
    第一Ｏ五四號判決意見可資參照。又修正前刑法第三十七條
    第二項規定：「宣告六月以上有期徒刑，依犯罪之性質認為
    有褫奪公權之必要者，宣告一年以上十年以下褫奪公權。」
    ，修正後第三十七條第二項則規定：「宣告一年以上有期徒
    刑，依犯罪之性質認為有褫奪公權之必要者，宣告一年以上
    十年以下褫奪公權」，本件修正後之規定對被告而言並非較
    為有利，依刑法第二條第一項前段之規定，自應適用行為時
    即修正前第三十七條第二項之規定，宣告褫奪公權。
四、論罪科刑
  (一)有關犯罪事實一部分，查被告乙○○於八十七年九月八日起
    至九十二年五月十日負責辦理臺北市警局交通大隊聯合服務
    中心計程車駕駛人執業登記證發證審核、講習及資格查核業
    務，為依據法令從事公務之人員，被告丙○○、丁○○、甲○○，並非依據法令從事公務之人員，亦非受公務機關委託
    承辦公務之人，被告乙○○於承辦臺北市警局交通大隊聯合
    服務中心計程車駕駛人執業登記證發證審核、講習及資格查
    核職務期間，明知甲○○有恐嚇取財前科，依營業小客車駕
    駛人執業登記證管理辦法第三條、第四條及道路交通管理處
    罰條例第三十七條規定，不符報考領取執業登記證資格，竟
    基於對於違背職務之行為收受賄賂之犯意，於職務上本應否
    准甲○○核發執業登記證之聲請而仍故意違背職務，應允協
    助，使甲○○通過審核領得執業登記證，並藉此要求六千元
    之賄款。被告乙○○明顯違背其前揭法定職務，而與其職務
    上之義務責任有所違背者，核其所為，係犯貪污治罪條例第
    四條第一項第五款之對於違背職務之行為收受賄賂罪；被告
    丙○○、甲○○、丁○○所為，則係犯貪污治罪條例第十一
    條第三項、第一項之行賄罪。又關於犯罪事實二部分，被告
    乙○○於九十二年五月十一日起至九十五年十月二十九日（
    停職日）期間已改負責辦理路霸廢棄車輛相關業務，明知依
    九十一年九月一日增訂施行之道路交通管理處罰條例第九條
    之一規定，戊○○未繳清積欠之罰鍰前，不得報考取得營業
    小客車職業駕駛人執業登記證，竟仍於九十二年七月間就已
    非主管或監督之臺北市警局交通大隊聯合服務中心計程車駕
    駛人執業登記證發證審核、講習及資格查核之事務，利用辦
    理其他職務之機會，偽造戊○○之營業小客車職業駕駛人執
    業登記證並提供予戊○○行使，圖戊○○之不法利益，因而
    獲得四千元之賄款利益，核被告乙○○此部分所為，係犯貪
    污治罪條例第六條第一項第五款之對於非主管或監督之事務
    ，利用職權機會圖私人不法利益罪、刑法第二百十六條、第
    二百十二條之行使偽造特種文書罪；被告丙○○、丁○○、
    戊○○所為則係犯刑法第二百十六條、第二百十二條之行使
    偽造特種文書罪。有關犯罪事實三部分，核被告乙○○、丙○○、丁○○、己○○所為係犯刑法第二百十六條、第二百
    十二條之行使偽造特種文書罪，又被告乙○○盜蓋「台北市
    警局交通大隊」」印文及「北市警局」印文各一枚，上開印
    文並非依據印信條例之所製作之印文，應屬私印文，其盜蓋
    私印文之行為，為偽造文書之部分行為不另論罪，被告等人
    偽造特種文書後，持以行使，其偽造特種文書之低度行為應
    為行使偽造特種文書之高度行為所吸收，不另論罪。有關犯
    罪事實四部分，核被告乙○○所為係犯刑法第三百二十條第
    一項之竊盜罪及同法第一百三十八條之毀棄公務員職務上所
    掌管之文書罪。
  (二)又所謂公務員職務上之行為，係指在其職權範圍內所應執行
    或得執行，而不違背其職責義務者而言，如公務員就其職務
    上應為之事項，故意消極不作為或積極以不正當方法為之，
    以及對於職務上不應為之事項故意積極為之，則均屬違背職
    務之行為（最高法院九十三年台上字第一三五三號判決意旨
    參照）。本件被告乙○○於九十二年七月間為犯罪事實二所
    示犯行時，係負責辦理路霸廢棄車輛相關業務，營業駕駛人
    執業登記證之核發，並非屬其職權範圍內所應執行或得執行
    ，而不違背其職責義務之職務上行為（詳如后述），公訴意
    旨認被告乙○○就犯罪事實二之戊○○部分係犯貪污治罪條
    例第四條第一項第五款之對於違背職務之行為收受賄賂罪，
    容有誤會，惟起訴之基本社會事實相同，自應予以審理，並
    依法變更起訴法條。另被告丙○○、丁○○二人就犯罪事實
    二、三部分，就行使偽造營業小客車駕駛人執業登記證部分
    ，有犯意聯絡及行為分擔，為共同正犯，公訴意旨認被告丙○○、丁○○二人係犯行使偽造特種文書之幫助犯，亦有誤
    會，惟起訴之基本社會事實相同，亦應依法變更起訴法條。
  (三)被告丙○○、丁○○及甲○○就犯罪事實一行賄部分，有犯
    意聯絡及行為分擔，為共同正犯；被告乙○○、丙○○、丁○○、戊○○及被告乙○○、丙○○、丁○○、己○○間分
    別就犯罪事實二、三部分，就行使偽造營業小客車駕駛人執
    業登記證部分，有犯意聯絡及行為分擔，為共同正犯。
  (四)被告乙○○、丁○○、丙○○先後多次行使偽造特種文書犯
    行，時間緊接，方法相同，觸犯構成要件相同之罪名，係基
    於概括犯意反覆為之，各為連續犯，均依修正前刑法第五十
    六條之規定，以一罪論，並加重其刑。又被告乙○○關於犯
    罪事實二、三部分所犯行使偽造特種文書犯行，為公務員假
    借職務上機會而故意犯之，依刑法第一百三十四條亦應加重
    其刑至二分之一，並遞加重之。
  (五)另被告乙○○就犯罪事實二部分所犯對於非主管或監督之事
    務，利用職權機會圖私人不法利益罪及連續行使偽造特種文
    書罪；就犯罪事實四部分所犯竊盜罪及毀棄公務員職務上所
    掌管之文書罪，各有方法目的之牽連關係，應從一重各論以
    對於非主管或監督之事務，利用職權機會圖私人不法利益罪
    、毀棄公務員職務上所掌管之文書罪。
  (六)被告乙○○、丁○○、丙○○所犯各罪間犯意各別，行為互
    殊，應分別併合處罰之。
  (七)另被告乙○○雖因犯貪污治罪條例第四條、第六條之罪，然
    情節尚屬輕微，其所得各為六千元、四千元，各應依貪污治
    罪條例第十二條第一項之規定減輕其刑，被告丙○○、丁○○、甲○○於偵查或審判時已於偵查或審判中自白，應依貪
    污治罪條例第十一條第四項減輕其刑。
  (八)又被告前開毀棄公務員職務上所掌管之文書犯行，檢察官雖
    未引用刑法第一百三十八條之法條，惟於起訴書犯罪事實欄
    已就被告乙○○竊取員警蕭昂旻放置於鐵櫃內含前開偽造之
    執業登記證正本之案卷資料予以焚燬，致不堪使用之經過有
    所論述記載，該部分應認為業經起訴，自應予以審究，附此
    指明。
五、原審以被告乙○○、戊○○、甲○○、己○○、丙○○、丁○○犯行事證明確，予以論罪科刑，固非無見。惟查：
  (一)按貪污治罪條例第六條第一項第五款對於非主管或監督之事
    務圖利罪，係指就不屬其主管或監督之事務，假借其職權、
    機會或身分為圖利之行為，乃公務員職務上圖利之概括規定
    ，必其圖利行為不合於同條例第四條至第六條其餘各款之特
    別規定者，始有其適用，最高法院九十四年台上第五三七三
    號判決意旨參照。原判決雖認被告乙○○就犯罪事實二關於
    偽造戊○○執業登記證之行為，並無違背任何職務可言，認
    難成立貪污治罪條例第四條第一項第五款違背職務收受賄賂
    罪，惟被告乙○○該部分之行為，仍應成立貪污治罪條例第
    六條第一項第五款之對於非主管或監督之事務，利用職權機
    會圖私人不法利益罪；另被告乙○○就犯罪事實四所示竊取
    員警蕭昂旻放置於鐵櫃內含前開偽造之執業登記證正本之案
    卷資料予以焚燬，致不堪使用之犯行，另亦該當刑法第一百
    三十八條之毀棄公務員職務上所掌管之文書罪，原判決均漏
    未論列，顯有未洽。
  (二)又刑事訴訟法第二百九十二條所謂得就起訴之犯罪事實變更
    檢察官所引應適用之法條，係指法院於不妨害事實同一之範
    圍內，得自由認定事實，適用法律而言，故同一殺人事實，
    檢察官以教唆犯起訴，而法院認為正犯或從犯者，仍不妨害
    事實之同一，即得變更檢察官所引應適用之法條，最高法院
    三十年上字第一五七四號判例、九十五年度台上字第三五四
    號判決意見參照。本件公訴意旨係認被告丙○○、丁○○涉
    有行使偽造特種文書之幫助犯罪嫌，原判決既改依共同正犯
    論擬，則其所適用關於共犯之法條，已由刑法第三十條變更
    為同法第二十八條，自應依刑事訴訟法第三百條之規定為起
    訴法條之變更，原判決未予敘明，尚欠允當。
  (三)被告戊○○、己○○僅就其本身行使偽造營業小客車駕駛人
    執業登記證犯行，與被告乙○○、丙○○、丁○○成立共同
    正犯，其二人並無連續行使偽造特種文書之犯行，原判決遽
    認被告戊○○、己○○各與被告乙○○、丙○○、丁○○之
    連續行使偽造特種文書犯行，成立共同正犯，即遽認被告戊○○、己○○二人亦應成立共同連續行使偽造特種文書之犯
    行云云，亦有未當。
  (四)又被告乙○○等人犯罪後，中華民國九十六年罪犯減刑條例
    業經公布，並於九十六年七月十六日施行，被告乙○○所犯
    毀棄公務員職務上所掌管之文書罪及被告戊○○、甲○○、
    己○○、丙○○、丁○○等人前揭犯行皆符合該條例減刑之
    要件，原判決未及適用，亦有未合。
  (五)另偽造之戊○○、己○○營業小客車職業駕駛人執業登記證
    二紙，為被告所有，供犯罪所用之物，原應依法宣告沒收，
    原判決並未諭知沒收，亦未敘明前開偽造之執業登記證有何
    不予宣告沒收之原因，亦有未當。
六、檢察官上訴意旨指摘原判決漏未認定被告乙○○就事實欄二
    、四部分所示犯行各涉有貪污治罪條例第六條第一項第五款
    之對於非主管或監督之事務，利用職權機會圖私人不法利益
    罪、刑法第一百三十八條之毀棄公務員職務上所掌管之文書
    罪，核有理由；被告乙○○、丙○○二人上訴意旨，則執陳
    詞否認犯行，並無可採，惟原判決既有前揭可議之處，而屬
    無可維持，自應由本院予以撤銷改判。爰審酌被告乙○○於
    原審及本院審理中僅承認有竊盜及偽造戊○○執業登記證之
    犯行，而被告乙○○身為依據法執令行公務之公務員，竟收
    受賄賂，而為違背職務之行為，復於承辦其他職務期間，身
    為具有法定職務權限之身分，竟仍不知廉潔自持，對於非主
    管或監督之事務，利用職權機會，偽造戊○○之營業小客車
    職業駕駛人執業登記證並提供予戊○○行使，圖其他私人之
    不法利益，違法犯紀，顯已斲傷公務機關聲譽，犯罪後又卸
    詞否認，態度不佳，惟考量其所得賄款僅六千元、四千元；
    被告丙○○於原審坦承犯行、被告甲○○、戊○○、己○○
    、丙○○、丁○○就其等犯行，亦坦承不諱及被告等人行為
    之動機、目的、手段，及所生危害等一切情狀，分別量處如
    主文所示之刑，又被告乙○○所犯毀棄公務員職務上所掌管
    之文書罪及被告戊○○、甲○○、己○○、丙○○、丁○○
    等人前揭犯行均係於九十六年四月二十四日前所犯，符合中
    華民國九十六年罪犯減刑條例之減刑要件，爰依該條例予減
    刑二分之一，併就被告戊○○、己○○之犯行，依修正前刑
    法第四十一條第一項前段，諭知易科罰金之折算標準，並就
    被告乙○○、丁○○、丙○○之部分，依修正前刑法第五十
    一條第五款定其應執行刑，以示懲儆。另被告乙○○、甲○○、丁○○及丙○○因犯貪污治罪條例之罪而均受有期徒刑
    以上刑之宣告，爰依同條例第十七條之規定，及修正前刑法
    第三十七條第二項之規定，就被告甲○○、丁○○、丙○○
    均併予宣告褫奪公權一年；就被告乙○○所犯貪污治罪條例
    第四條第一項第四款對於違背職務之行為收受賄賂罪、同法
    第六條第一項第五款之對於主管或監督事務圖利罪部分各宣
    告褫奪公權三年、二年，併依修正前刑法第五十一條第八款
    規定，褫奪公權僅就其中最長期間執行之。末查，被告丁○○前未曾受有期徒刑以上刑之宣告，被告甲○○雖曾前受有
    期徒刑以上刑之執行完畢五年內，未曾受有期徒刑刑之宣告
    ，此有臺灣高等法院被告全國前案紀錄表貳紙附卷可憑，經
    此偵查、審判之過程後，被告丁○○、甲○○當知所警惕而
    無再犯之虞，本院綜核各種情狀，認上開刑之宣告，已足警
    惕被告改過遷善，因認所宣告之刑，以暫不執行為適當，爰
    併予諭知緩刑二年，以啟自新。
七、按犯貪污治罪條例第四條至第六條之罪者，其所得財物，應
    予追繳，並依其情節分別沒收或發還被害人；前項財物之全
    部或一部無法追繳時，應追徵其價額，或以其財產抵償之，
    貪污治罪條例第十條第一項、第二項分別定有明文。又貪污
    治罪條例第十條第一項、第二項之規定，乃指被告犯貪污治
    罪條例第四條至第六條規定之罪，所得之財物，俱應予追繳
    ，不容其獲取不法利得，而辱官箴。并將因犯貪污罪取得之
    財物，依被害人之有無而分別諭知發還被害人或沒收。其認
    應發還被害人者，尤應確認是否屬「被害人」，此為當然之
    前提條件。交付賄賂之行為，縱行賄人係對公務員之職務上
    行為為之，不成立行賄罪，但此種玷辱公務員應公正、廉潔
    執行職務之違背公序良俗行為，自不在法律保護範圍，倘猶
    認其仍屬被害人，豈非變相鼓勵？自與制定貪污治罪條例旨
    在嚴懲貪污，澄清吏治之立法本旨有違，是以對公務員職務
    上行為交付賄賂之人，不能認屬被害人，其所交付之賄賂應
    予沒收，不得發還之，又犯各上開罪名者除所得財物為金錢
    而無法追繳時，應以其財產抵償之，不發生追徵價額問題外
    ，至於金錢以外之財物，如有全部或一部無法追繳情形，自
    應諭知追徵其價額或以其財產抵償之，最高法院九十二年度
    臺上字第五○五三號、第六一八八號判決要旨可參，本件被
    告乙○○所得財物六千元、四千元，既係被告甲○○行賄及
    被告戊○○供為圖利行為之對價而交付，則尚難認甲○○、
    戊○○係屬被害人，被告乙○○所得六千元、四千元之賄賂
    自應依前開規定宣告追繳沒收，且所得財物全部或一部無法
    追繳時，應以其財產抵償之。另偽造之戊○○、己○○營業
    小客車職業駕駛人執業登記證二紙，其中戊○○名義之偽造
    執業登記證（證號：０一七六七二），業經被告乙○○併同
    該案卷宗資料焚毀滅失，而被告己○○持用之偽造執業登記
    證（證號：一八四二七三），亦因搬家而遺失，亦據被告己○○於偵查中供明在卷（見偵字第九七八號卷二第一五六至
    一五七頁），因無證據可認前開偽造之執業登記證仍然存在
    ，爰均不為沒收之諭知。
八、不另為無罪之諭知：
  (一)公訴意旨另以：被告戊○○於八十二年依當時之法令取得執
    業登記證（證號：一九○七九一），至九十年十一月，因該
    紙執業登記證及戊○○之職業駕照未定期審驗，且未繳納罰
    鍰而遭註銷，戊○○如欲重新取得執業登記證，需繳清罰鍰
    並報考始得請領。戊○○因無力繳納鉅額罰鍰又欲取得執業
    登記證，以避免因無執業登記證遭警查獲課處行政罰鍰，乃
    於九十二年七月間，透過丁○○居間連繫及陪同下，前往台
    北市警局交通大隊二樓第五組辦公室請乙○○協助，乙○○
    應允協助並要求賄賂「意思一下」，戊○○乃於同年八月十
    日左右，親自將賄款二千元及照片交付予乙○○，乙○○則
    將列印錯誤應報廢之證號０一七六七二標籤黏貼於全新之計
    程車執業登記證，再貼上戊○○相片並蓋用鋼印重新偽造乙
    張執業登記證後，並於同年八月底交付予戊○○使用，因認
    被告丁○○、丙○○、戊○○涉犯貪污治罪條例第十一條第
    三項、第一項之交付賄賂罪嫌。然查：
  1.按貪污治罪條例第四條第一項第五款之違背職務收受賄賂，
    所謂職務係指因法律或命令賦予行為人一定之職務，而行為
    人竟違反法律或命令賦予應為之一定職務，始足當之，若行
    為人之行為，與其法令上之職務無所關涉者，即應無違背職
    務收受賄賂可言；另所謂「違背職務之行為」，指在其職務
    範圍內，不應為而為，或應為而不為者而言（最高法院五十
    八年台上字第八八四號判例參照）。經查被告乙○○於八十
    七年九月八日至九十一年十二月三十一日任交通警察大隊聯
    合服務中心辦理登記證發證審核及違規舉發業務，嗣於九十
    二年一月一日起至同年五月十日期間，負責辦理營業小客車
    職業駕駛人申辦執業登記講習及資格查核業務，復於九十二
    年五月十一日起至九十五年十月二十九日（停職日）期間已
    改負責辦理路霸廢棄車輛相關業務，業如前述，則於九十二
    年七月間，營業駕駛人執業登記證之核發業務，已非被告乙○○職務範圍之行為，從而被告乙○○於九十二年七月間偽
    造計程車執業登記證交付被告戊○○行使之行為，因該執業
    登記證之核發業務，已非被告乙○○依據法律或命令之職務
    範圍，是被告乙○○上開偽造執業登記證並交付戊○○行使
    使用之行為，顯與其法令上之職務無涉，並無違背任何職務
    可言，自難以貪污治罪條例第四條第一項第五款違背職務收
    受賄賂罪相繩，而被告丙○○、戊○○、丁○○亦不成立貪
    污治罪條例第十一條第三項、第一項違背職務行賄罪嫌。
  2.至被告乙○○前揭犯行，固應成立貪污治罪條例第六條第一
    項第五款之對於非主管或監督之事務，利用職權機會圖私人
    不法利益罪，業如前述，惟按貪污治罪條例第六條第一項第
    四款、第五款所規定之圖利罪，為身分犯之一種，若無公務
    員身分之人與公務員共犯該罪時，必該無身分關係者與公務
    員相聚合，朝同一目標，共同圖私人不法利益，始克相當；
    倘公務員所圖得之不法利益，係取自該無身分關係之人，或
    公務員圖利之對象即為該無身分關係之人，因係處於對向關
    係，該無身分關係者，除涉犯他項罪名外，尚不能遽依公務
    員圖利罪之共犯論擬。此觀無身分關係者，向公務員行賄，
    而公務員對之圖利時，關於職務上行為賄賂，僅處罰公務員
    ；對於違背職務行為賄賂，則就行賄者與受賄者，分設不同
    之處罰規定，該無身分關係者，均不與該公務員論以共同正
    犯自明，最高法院八十八年台上第五七四一號判決意旨參照
    。本係被告戊○○因無力繳納鉅額罰鍰又欲取得執業登記證
    ，經告知丁○○及丙○○是否可幫忙，始在被告丁○○及丙○○之協助下，由丁○○與乙○○聯繫，並經被告乙○○允
    諾由其對於非主管或監督之事務，利用職權機會，圖利戊○○之私人不法利益，被告乙○○並因此獲得四千元之賄款，
    從而有公務員身分之乙○○與受利而無身分之被告戊○○、
    丁○○及丙○○等人，顯然單純處於對向關係，並未就被告
    乙○○所犯對於非主管或監督之事務，利用職權機會圖私人
    不法利益犯行，有何「合同平行性」之犯意聯絡及行為分擔
    ，如前所述，被告戊○○縱因而得利，被告戊○○、丁○○
    及丙○○等人亦無從遽依貪污治罪條例第六條第一項第五款
    之規定所謂共犯圖利罪責論擬，併此敘明。
  (二)被告己○○曾犯恐嚇取財罪，於七十三年十月間，經法院判
    決科處一年有期徒刑確定在案，七十四年十二月刑期執行完
    畢。九十年間，丁○○得知鐘員無報考營業小客車執業資格
    後，為協助鐘員取得執業登記證，乃居間與乙○○聯繫，並
    將鐘員不符報考資格之情形告知，經乙○○同意後，由丁○○指示己○○攜帶前揭道路交通管理處罰條例修正前合法取
    得，卻因未定期查驗已遭註銷之執業登記證（證號：一四八
    二七三）、職業駕照及相片，至位於台北市○○○路之台北
    市警局交通大隊處，將前揭資料交予乙○○，再由沈員以全
    新空白之執業登記證繕印上揭一四八二七三證號，並黏貼鐘
    員相片、蓋用台北市警局交通大隊之鋼印、護貝後，重新偽
    造乙張全新之執業登記證交付予己○○收執使用，因認被告
    乙○○涉犯貪污治罪條例第四條第一項第五款罪嫌，被告丁○○、丙○○涉犯貪污治罪條例第十一條第三項、第一項之
    罪嫌。然上開犯罪事實三部分，依據公訴人起訴之事實並無
    起訴被告乙○○有何收受賄賂之證據，且被告乙○○偽造計
    程車執業登記證後交付被告己○○行使之行為，並非被告乙○○依據法律或命令之職務範圍，僅屬被告乙○○個人所為
    之行為，顯與其法令上之職務無涉，並無違背任何職務可言
    ，自難以貪污治罪條例第四條第一項第五款違背職務收受賄
    賂罪，又因被告乙○○未因此獲有賄款利益，亦難認該當其
    他圖利罪嫌相繩，從而被告丙○○、丁○○亦不成立貪污治
    罪條例第十一條第三項、第一項違背職務行賄罪嫌至明。
  (三)此外，復查無其他積極事證足資證明被告丙○○、戊○○、
    丁○○等人確有公訴人所指前揭犯行，自屬不能證明被告丙○○、戊○○、丁○○此部分之犯罪，惟因公訴人認被告三
    人此部分所為與上開經本院論罪科刑部分間，有牽連犯之裁
    判上一罪關係，爰均不另為無罪之諭知。
九、檢察官移送併辦部分（臺灣臺北地方法院檢察署九十五年度
    偵字第六一七五號）意旨：被告乙○○係台北市警局交通大
    隊第五組小隊長，負責營業小客車職業駕駛人職業登記證審
    核業務，為依據法令從事公務之人員。其明知依業登記證審
    核業務，為依據法令從事公務之人員。其明知依民國八十六
    年三月一日起施行之道路交通管理處罰條例第三十七條規定
    ，營業小客車駕駛人曾犯故意殺人、恐嚇取財等罪，經判決
    確定者，不得辦理營業小客車駕駛人執業登記，且依營業小
    客車駕駛人執業登記證管理辦法第三條、第四條規定，計程
    車駕駛須無道路交通管理處罰條例第三十七條所列之前科紀
    錄，始得向執業地警察局辦理執業登記等規定。竟於八十七
    年九月間起至九十一年十二月間止，利用職務之便，給予不
    符合資格之管正國、沈鴻文、施偉斌、李汶家及曾鎮強等人
    取得營業小客車之執業登記證，因認被告乙○○涉有貪污治
    罪條例第四條第一項第五款及刑法第二百十六條、第二百十
    二條之罪嫌。經查，證人管正國、施偉斌於警訊、沈鴻文於
    偵查中均證稱並不認識乙○○等語（見他字第四八二四號卷
    第五頁、九頁、四十一頁），且亦未見李汶家及曾鎮強二人
    指證被告乙○○涉有前揭犯行之不利陳述，是被告乙○○是
    否成立上揭犯行，並無其他相關證據可資證明，難認與本案
    前揭論罪科刑部分有何裁判上一罪關係，應退由檢察官另行
    處理，附此敘明。
十、被告己○○、戊○○經合法傳喚無正當理由不到庭，爰不待
    其到庭陳述逕為判決。
據上論斷，應依刑事訴訟法第三百六十九條第一項前段、第三百
六十四條、第三百七十一條、第三百條、第二百九十九條第一項
前段，貪污治罪條例第二條前段、第四條第一項第五款、第六條
第一項第五款、第十一條第三項、第一項、第四項、第十二條第
一項、第十七條、第十條第一項、第二項，刑法第二條第一項前
段、第十一條前段、第一百三十八條、第二百十六條、第二百十
二條、第三百二十條第一項、第一百三十四條前段、第七十四條
第一項第一款、第二款，修正前刑法第二十八條、第五十六條、
第五十五條、第五十一條第五款、第八款、第四十一條第一項前
段、第三十七條第二項，罰金罰鍰提高標準條例第一條前段、修
正前罰金罰鍰提高標準條例第二條，現行法規所定貨幣單位折算
新臺幣條例第二條，中華民國九十六年罪犯減刑條例第二條第一
項第三款、第七條，判決如主文。
本案經檢察官侯千姬到庭執行職務。
中    華    民    國    97    年    1     月    9     日
                  刑事第十庭    審判長法  官 楊炳禎
                                      法  官 陳博志
                                      法  官 李春地
以上正本證明與原本無異。
被告乙○○及被告丙○○、甲○○、丁○○所犯行賄罪，如不服
本判決，應於收受送達後十日內向本院提出上訴書狀，其未敘述
上訴之理由者並得於提起上訴後十日內向本院補提理由書（均須
按他造當事人之人數附繕本）。
其餘犯行被告均不得上訴。
                                      書記官 蘇秋
中    華    民    國    97    年    1     月    10    日
附錄：本案論罪科刑法條全文
貪污治罪條例第4條第1項：
有下列行為之一者，處無期徒刑或10年以上有期徒刑，得併科新
台幣1億元以下罰金：
一  竊取或侵占公用或公有器材、財物者。
二  藉勢或藉端勒索、勒徵、強占或強募財物者。
三  建築或經辦公用工程或購辦公用器材、物品，浮報價額、數
    量、收取回扣或有其他舞弊情事者。
四  以公用運輸工具裝運違禁物品或漏稅物品者。
五  對於違背職務之行為，要求、期約或收受賄賂或其他不正利
    益者。
貪污治罪條例第6條第1項：
有下列行為之一者，處5年以上有期徒刑，得併科新臺幣3千萬元
以下罰金：
一  意圖得利，抑留不發職務上應發之財物者。
二  募集款項或徵用土地、財物，從中舞弊者。
三  竊取或侵占職務上持有之非公用私有器材、財物者。
四  對於主管或監督之事務，明知違背法令，直接或間接圖自己
    或其他私人不法利益，因而獲得利益者。
五  對於非主管或監督之事務，明知違背法令，利用職權機會或
    身分圖自己或其他私人不法利益，因而獲得利益者。
貪污治罪條例第11條：
對於第2 條人員，關於違背職務之行為，行求、期約或交付賄賂
或其他不正利益者，處1年以上7年以下有期徒刑，得併科新臺幣
3百萬元以下罰金。
對於外國、大陸地區、香港或澳門之公務員，就跨區貿易、投資
或其他商業活動有關事項，為前項行為者，處5 年以下有期徒刑
或科新臺幣1百萬元以下罰金。
不具第2條人員之身分而犯前二項之罪者，亦同。
犯前三項之罪而自首者，免除其刑；在偵查或審判中自白者，減
輕或免除其刑。
在中華民國領域外犯第1項、第2項之罪者，不問犯罪地之法律有
無處罰規定，均依本條例處罰。
刑法第138條：
毀棄、損壞或隱匿公務員職務上掌管或委託第三人掌管之文書、
圖畫、物品，或致令不堪用者，處5年以下有期徒刑。
刑法第212條：
偽造、變造護照、旅券、免許證、特許證及關於品行、能力服務
或其他相類之證書、介紹書，足以生損害於公眾或他人者，處1
年以下有期徒刑、拘役或3百元以下罰金。
刑法第216條：
行使第210條至第215條之文書者，依偽造、變造文書或登載不實
事項或使登載不實事項之規定處斷。
刑法第320條：
意圖為自己或第三人不法之所有，而竊取他人之動產者，為竊盜
罪，處5年以下有期徒刑、拘役或5百元以下罰金。
意圖為自己或第三人不法之利益，而竊佔他人之不動產者，依前
項之規定處斷。
前二項之未遂犯罰之。


司法院資訊處製作；財團法人民間司法改革基金會備份。
